【裁判字號】    94,上易,577
【裁判日期】    950510
【裁判案由】    侵占
【裁判全文】
臺灣高等法院刑事判決                 94年度上易字第577號
上  訴  人  臺灣板橋地方法院檢察署檢察官
上  訴  人
即  被  告  甲○○
                    （送達代收人林淑惠律師）
選任辯護人  沈志成律師
            林于椿律師
            林淑惠律師
上列上訴人因被告侵占案件，不服臺灣板橋地方法院93年度易字
第21 8號，中華民國94年3月4日第一審判決（起訴案號：臺灣板
橋地方法院檢察署92年度偵字第2388號），提起上訴，本院判決
如下：
    主  文
原判決撤銷。
甲○○無罪。
    理  由
一、公訴意旨略以：被告甲○○原為帆達交通有限公司（下稱帆
    達公司）負責人，又以洪淑芬（另為不起訴處分）登記為泛
    軒企業有限公司（下稱泛軒公司）名義負責人，被告任經理
    （為實際負責人），公司均以經營倉儲為業，帆達公司於民
    國九十一年二月停止營業後，改用泛軒公司名義繼續經營。
    被告竟基於意圖不法之概括犯意，於九十一年四月二十日及
    同年六月二十日，連續利用強太企業有限公司（下稱強太公
    司）及泰強科技股份有限公司（下稱泰強公司）向其承租位
    於台北縣林口鄉○○路二十九之九號倉庫堆置床頭音響等電
    器之機會，先於九十一年四月二十日假借強太公司提領貨物
    ，私自提領電烤箱等電器產品，以低於市價出售；後又以強
    太公司積欠倉儲費用近新台幣（以下同）七百餘萬元為由，
    將前述公司所堆放近八百萬元之物品移置他處。嗣經強太公
    司事後查知而要求對帳，並請求交出移置之物品，詎被告竟
    以對案外人丙○○（強太公司負責人之配偶）有債權債務糾
    紛為由，主張對前述物品行使留置權而拒將遷移堆放之地址
    告知及返還，是被告有以變易持有為所有之意思，將前述物
    品予以侵占入己。因認被告涉犯刑法第三百三十六條第二項
    之業務侵占罪嫌。
二、公訴人認被告涉犯上揭罪嫌，要以告訴人代理人乙○○之指
    訴、證人丙○○之證言、被告之供述、倉儲合約書、庫存表
    、帆達公司所列泰強領貨明細表、台北市第九信用合作社跨
    行匯款回條聯、帆達借款/還款/利息明細表、郵政國內匯款
    執據、台北市第九信用合作社跨行匯款回條聯、付款簽收簿
    、桃園縣警察局受理各類案件紀錄表為論據。訊據被告堅詞
    否認侵占犯行，辯稱：伊與告訴人從八十四年開始就有資金
    往來，金額約一億二千萬元；從八十四到九十一年，告訴人
    承租伊的倉儲，積欠伊租金從八十四年六月到九十一年都沒
    有給付，伊主張倉儲租金的留置權，九十一年五月伊有通知
    告訴人趕快把倉儲裡面的東西拿走並付清租金，但告訴人沒
    有給付租金，九十一年六月告訴人的人有來提領東西，但仍
    然不給付租金，之後伊就不准他們來領東西，我們就開始對
    帳，九十一年七月底到八月五日在莊勝榮律師那裡對帳，丙
    ○○有簽名，正本在律師那裡；伊沒有侵占故意，伊若要侵
    占，為何告訴人之東西在伊倉儲裡面七年伊不侵占，東西是
    在伊之倉儲進進出出流通的；伊因為欠黑社會八十幾萬元及
    一百五十萬元，在九十一年十月二十八日被黑社會把三億多
    元的倉諸搬走，伊有報案，其中光復書局的東西有找回來，
    本件的貨有少部份在那批被搬走，伊一直認為伊有留置權，
    伊於九十一年七月不准告訴人繼續提領後，伊有把部分物品
    搬到龜山鄉去存放，因為伊的財產都被搬走了，所以告訴人
    才告伊；因為告訴人公司沒有付倉租，所以沒有開發票等語
    。
三、經查：
  (一)告訴人公司與帆遠公司、帆達公司有訂立倉儲合約，倉租之
    給付方式為每月結算乙次，此有倉儲合約書影本在卷（見發
    查字卷第八頁）。又被告主張告訴人公司積欠租金計七百零
    七萬七千零六元，此有被告提出告訴人公司積欠租金明細在
    卷可參（見本院卷第一八０頁）。
  (二)被告自八十五年五月二十三日起至九十年十月三十一日止共
    向告訴人公司或丙○○借款一億四千一百五十萬六千九百二
    十九元，而被告為向渠等借款所交付支票之金額總共為一億
    五千一百九十八萬八千三百十三元，且等調現之支票亦均兌
    現而匯入強太公司上開帳戶，此有被告所提借還款明細在卷
    可憑（見本院卷第三二六至三四一頁）。又由被告或被告之
    配偶劉經華、被告之公司職員張素碧等人簽名收款記載之金
    額計達二千七百八十萬八千五百三十四元，此有付款簽收簿
    影本可憑（置外放證物袋）。
  (三)告訴人提出匯款單影本三十八紙，合計金額七百零九萬二千
    一百六十九元，以作為給付本件倉租之證明，此有匯款單影
    本可憑。又告訴人所提出上揭匯款單中有二十五紙匯款單除
    丙○○署名外，並於其後加蓋「強太企業有限公司」；惟本
    院向台北市第九信用合作社西門分社所調閱之匯款單申請書
    中卻只有丙○○一人署名，此亦有上開匯款單影本在卷可憑
    （見本院卷第二六七至二八三頁、三四二至三七四頁）。
  (四)證人丙○○於本院證稱：付倉租沒有每一筆都開發票，有需
    要才向被告拿，搬過很多次家，發票不好找等語（詳本院卷
    第三一一頁）。
  (五)綜上，依被告所經營之公司與告訴人公司所訂上揭倉儲合約
    所載，倉租之給付方式為每月結算乙次，然上開匯款或有一
    月匯一次，或有一個月匯六次者，準此尚難認上開匯款係供
    給付倉租之款項。再依被告所供告訴人公司積欠之租金合計
    為七百零七萬七千零六元，而告訴人公司提出之上開三十八
    筆匯款合計則為七百零九萬二千一百六十九元，準此益難認
    該三十八筆匯款係為給付倉租之用。蓋告訴人公司焉有溢額
    給付倉租之理! 又觀被告所經營公司與告訴人公司實際上營
    業往來之倉租僅有七百多萬元，而告訴人所提出付款簽收簿
    中有關「帆達」、「帆遠」商號，或被告本人、被告之配偶
    劉經華、被告之公司職員張素碧等人簽名收款記載之總金額
    卻高達二千多萬元，顯見告訴人提出之付款簽收簿所記載支
    付帆達公司之款項，應非屬給付倉租之紀錄。復觀諸一般商
    業之習慣，某公司如欲向他公司請款，通常均會先開立發票
    並附上請款明細表為之，故倘告訴人公司確有給付倉租予被
    告經營之公司，衡情告訴人公司必會持有被告所經營公司所
    交付之發票，且告訴人公司之會計亦必會以發票為憑證製作
    帳冊，否則告訴人公司必因銷項不足而增加當年度之盈餘，
    並須多繳納營利事業所得稅，是告訴人公司未能提出被告所
    經營公司因收取倉租而開立之發票，由此更徵告訴人公司主
    張系爭倉租已給付云云，實難率信。從而被告所辯告訴人公
    司提出之付款簽收簿所記載支付帆達公司之款項，實係被告
    與丙○○私人間之消費借貸，而非給付倉租之紀錄；且告訴
    人公司尚未給付倉租等語，堪信為真。是被告稱因告訴人公
    司拒不給付倉租而行使留置權，並非無據。至被告行使留置
    權時，縱未依民法第九百三十六條之規定為之，其程序容有
    瑕疵，然被告主觀上既認其係在行使留置權，自難認被告主
    觀上存有何不法所有之意圖。是被告與告訴人公司就系爭物
    品之移置之爭執，要屬民事糾葛。
四、綜上所述，足徵被告被訴之犯罪事實，要屬不能證明。原審
    疏未慮此，遽認被告涉犯業務侵占罪行，自屬未合。檢察官
    上訴指稱被告係犯連續侵占犯行，且原審量刑太輕云云，為
    無理由。被告上訴指摘原審判決不當，請求撤銷改判，為有
    理由。自應由本院撤銷原審判決，改諭知被告無罪之判決。
據上論斷，應依刑事訴訟法第三百六十九條第一項前段、第三百
六十四條、第三百零一條第一項前段，判決如主文。
本案經檢察官羅榮乾到庭執行職務。
中    華    民    國    95    年    5     月    10    日
                  刑事第十九庭  審判長法  官  宋  祺
                                      法  官  蔡明宏
                                      法  官  陳憲裕
以上正本證明與原本無異。
不得上訴。
                                      書記官  劉育妃
中    華    民    國    95    年    5    月    16     日


司法院資訊處製作；財團法人民間司法改革基金會備份。
